【裁判字號】    99,訴,1010
【裁判日期】    990630
【裁判案由】    分割共有物
【裁判全文】
臺灣臺中地方法院民事判決  99年度訴字第1010號
原      告  丁○○
訴訟代理人  陳惠伶律師
被      告  乙○○
兼訴訟代理人甲○○
被      告  丙○○
上列當事人間分割共有物事件，本院於中華民國99年6月17日言
詞辯論終結，判決如下：
    主    文
兩造共有坐落台中縣沙鹿鎮○○○段埔子小段284-1地號土地面
積1,315平方公尺及同段287地號土地面積318平方公尺准予合併
分割，分割方法為：如附圖（台中縣清水地政事務所98年2月23
日鑑定圖）所示B部分面積658平方公尺、D部分面積159平方公尺
分歸原告取得，如附圖所示A部分面積657平方公尺、C部分面積
159平方公尺分歸被告乙○○、丙○○、甲○○共同取得，應有
部分各三分之一。
訴訟費用由原告負擔二分之一，被告乙○○、丙○○、甲○○各
負擔六分之一。
    事實及理由
壹、程序方面：
    本件原告聲請將本件訴訟告知訴外人國泰塑膠工業股份有限
    公司（抵押權人），經本院依法告知訴訟後，訴外人國泰塑
    膠工業股份有限公司並未參加訴訟。
貳、實體方面：
一、原告主張略以：
  (一)訴之聲明：
    1.兩造共有坐落台中縣沙鹿鎮○○○段埔子小段284-1地號
      土地面積1,315平方公尺及同段287地號土地面積318平方
      公尺（下稱系爭土地）准予合併分割，分割方法為：如附
      圖（台中縣清水地政事務所98年2月23日鑑定圖）所示B部
      分面積658平方公尺、D部分面積159平方公尺分歸原告取
      得，如附圖所示A部分面積657平方公尺、C部分面積159平
      方公尺分歸被告乙○○、丙○○、甲○○共同取得，應有
      部分各三分之一。
    2.訴訟費用由兩造按應有部分比例負擔。
  (二)陳述：系爭2筆土地為兩造所共有，地目均為旱，其中原告
    應有部分為二分之一，被告乙○○、丙○○、甲○○應有部
    分各六分之一，共有人間就系爭土地並無不能分割之約定，
    惟因被告應有部分設定有抵押權，且經抵押權人辦理查封登
    記，致無法以協議分割方式辦理移轉登記，爰依民法第823
    條及第824條之規定訴請裁判分割，並請求合併分割如訴之
    聲明所示等語。
二、被告甲○○、乙○○、丙○○陳述略以：同意原告所提之分
    割方案，系爭土地現種植蔬菜及竹筍，其上並無建物等語。
三、本院之判斷：
  (一)原告起訴主張系爭2筆土地為兩造共有，地目均為旱，其中
    原告應有部分為二分之一，被告乙○○、丙○○、甲○○應
    有部分各六分之一，共有人間就系爭土地並無不能分割之約
    定，惟因被告應有部分設定有抵押權，且經抵押權人辦理查
    封登記，致無法以協議分割方式辦理移轉登記等事實，業據
    原告提出土地登記謄本2份為證，且為被告所不爭執，堪信
    為真實。
  (二)按各共有人，除法令另有規定外，得隨時請求分割共有物。
    又共有人相同之數不動產，除法令另有規定外，共有人得請
    求合併分割。共有人部分相同之相鄰不動產，各該不動產均
    具應有部分之共有人，經各不動產應有部分過半數共有人之
    同意，得適用前項規定，請求合併分割。民法第823條第1項
    前段、第824條第5項、第6項前段分別定有明文。查系爭2筆
    土地屬相鄰之土地，地目均為旱，其共有人均相同，被告均
    同意原告合併分割之請求，符合上開經各不動產應有部分過
    半數共有人同意之規定，且系爭2筆土地若未採取合併分割
    之方式，則在採取原物分割方式下，各共有人所分得之土地
    恐分散各處，致無法發揮土地最大經濟效益，是本院認為原
    告請求將系爭2筆土地合併分割，確屬合宜，應予准許。
  (三)次按共有物之分割，依共有人協議之方法行之。分割之方法
    不能協議決定，或於協議決定後因消滅時效完成經共有人拒
    絕履行者，法院得因任何共有人之聲請，命為下列之分配：
    一、原物分配於各共有人。二、原物分配有困難時，得變賣
    共有物，價金分配於各共有人；或以原告之一部分分配於各
    共有人，他部分變賣，以價金分配於各共有人。以原物為分
    配時，因共有人之利益或其他必要情形，得就共有物之一部
    分仍維持共有。民法第824條第1項、第2項、第4項分別定有
    明文。又法院裁判分割共有物，須斟酌各共有人之利害關係
    、使用情形、共有物之性質及價值、經濟效用、符合公平經
    濟原則，其分割方法始得謂為適當，最高法院91年度台上字
    第805號判決可資參照。
  (四)本件原告主張就系爭土地採原物合併分割方式，且被告對於
    原告所提之分割方案亦表同意。本院審酌系爭土地地目均為
    旱，現種植蔬菜及竹筍，其上並無建物等情，認為原告主張
    之分割方案，堪稱公允，爰判決分割如主文第一項所示。
  (五)本件事證已臻明確，兩造其餘主張、陳述及所提之證據，經
    審酌後於判決結果無影響，無一一論述之必要，附此敘明。
  (六)末按分割共有物之訴，本質上並無訟爭性，兩造本可互換地
    位。本件原告起訴雖於法有據，但被告之應訴實因訴訟性質
    所不得不然，本院認為訴訟費用由敗訴當事人負擔，顯失公
    平，而應由兩造依其應有部分之比例分擔，較為公允，爰諭
    知如主文第二項所示。
四、訴訟費用負擔之依據：民事訴訟法第80條之1。
中    華    民    國    99    年    6     月    30    日
                  民事第四庭    法  官  陳文燦
正本係照原本作成。
如對本判決上訴，須於判決送達後20日內向本院提出上訴狀。
中    華    民    國    99    年    6     月    30    日
                                書記官  林玉門

司法院資訊處製作；財團法人民間司法改革基金會備份。
